臺灣花蓮地方法院民事判決
110年度重訴字第54號
原      告  葉瓊瑛  
            黃怡輯  

            黃怡叡  

共      同
訴訟代理人  張秉正律師
複代理人    李佳怡律師
被      告  蔡念慈  
訴訟代理人  邱劭璞律師
被      告  蔡念賢  

訴訟代理人  劉志賢律師
上列當事人間請求辦理土地所有權移轉登記事件，本院於民國11
1年4月19日言詞辯論終結，判決如下：
    主      文
原告之訴駁回。
訴訟費用由原告負擔。
    事實及理由
一、原告起訴主張：訴外人蔡曜東前向訴外人黃照夫、訴外人陳
    水發邀約共同合資購買土地，蔡曜東與黃照夫於民國62年8
    月15日合資購買花蓮縣○○鄉○○段0000地號土地（即重測前為
    花蓮縣○○鄉○○段000地號土地，出資比例各為1/2，下略段名
    逕稱地號）；蔡曜東、黃照夫與陳水發又於同年10月17日合
    資購買花蓮縣○○鄉○○段000000000000地號土地（即重測前為
    花蓮縣○○鄉○○段000000000000000000000地號土地，出資比
    例各為1/2、1/4、1/4，下亦省略段名逕稱地號，與1074地
    號下合稱系爭土地）。惟因部分土地為農地，且為登記之便
    利性，三人約定以蔡曜東名義購買，黃照夫、陳水發則將其
    出資所分得之應有部分借名登記予蔡曜東名下。嗣蔡曜東於
    81年11月17日死亡，系爭土地因辦理分割繼承而登記予蔡曜
    東之配偶即訴外人鐘清雲名下，後黃照夫同意並另與鐘清雲
    就系爭土地其出資所分得之應有部分成立新的借名登記契約
    （下稱系爭借名登記契約），暨登記予鐘清雲名下。然鐘清
    雲已於106年12月20日死亡，並由被告二人及訴外人蔡素琴
    、蔡鳴琴繼承，則系爭借名登記契約業已終止，又因黃照夫
    於107年1月間死亡，是原告基於繼承關係，類推適用民法第
    541條第2項、第549條第1項、第179條規定，請求被告二人
    將系爭土地所有權之應有部分移轉登記予原告。倘認系爭借
    名登記契約尚未終止，則原告以本起訴狀繕本之送達為終止
    系爭借名登記契約之意思表示，並依借名登記終止後之所有
    物返還請求權、不當得利之法律關係提起本件訴訟等語。並
    聲明：㈠被告蔡念慈應將花蓮縣○○鄉○○段0000地號土地應有
    部分1/2之所有權移轉登記予原告公同共有。㈡被告蔡念賢應
    將花蓮縣○○鄉○○段000○000地號土地應有部分1/16之所有權
    移轉登記予原告公同共有。
二、被告蔡念慈則以：於62年間，被告之被繼承人即蔡曜東與原
    告之被繼承人即黃照夫共同投資1074地號土地，又於69年間
    ，另共同投資坐落於花蓮市○○段0000○0000地號等四筆土地
    及其上未辦理保存登記之建物（門牌號碼：花蓮市○○路000
    號，下合稱系爭不動產），並登記於原告葉瓊瑛名下。然於
    79年間，黃照夫因投資失利急需現金，將系爭不動產出售，
    惟因未將出售金額按投資比例分配予蔡曜東，故以1074地號
    土地抵償之，是黃照夫就1074地號土地已無股份，亦未就10
    74地號土地與鐘清雲成立系爭借名登記契約。倘本院認黃照
    夫與蔡曜東間有系爭借名登記契約，然蔡曜東業已於81年間
    死亡，該系爭借名登記契約應已終止，且已罹於時效等語置
    辯。並聲明：原告之訴駁回。
三、被告蔡念賢則以：否認被告父親即蔡曜東曾與黃照夫、陳水
    發間有合資購買系爭土地與借名登記等事實；亦否認被告母
    親即鐘清雲與黃照夫間有系爭借名登記，原告應就黃照夫確
    實有出資、鐘清雲與黃照夫間存在系爭借名登記契約等事實
    負舉證責任。若倘認蔡曜東與黃照夫間曾有借名登記之法律
    關係，然蔡曜東已於81年11月17日死亡，該借名登記應已終
    止，現已罹於時效等語置辯。並聲明：原告之訴駁回。
四、本件原告主張已如前述，被告則以前詞置辯。是本件之爭點
    厥為：㈠原告得否以黃照夫與蔡曜東間有成立借名登記契約
    、黃照夫與鍾清雲間有成立借名登記契約為由，請求被告返
    還系爭土地？㈡被告提出時效抗辯，是否有理？ 
五、本院判斷如下：
　㈠原告就系爭借名登記契約關係之存在舉證不足
　⒈按「借名登記」契約，謂當事人約定一方將自己之財產以他
    方名義登記，而仍由自己管理、使用、處分，他方允就該財
    產為出名登記之契約。其成立側重於借名者與出名者間之信
    任關係，在性質上應與委任契約同視。倘其內容不違反強制
    、禁止規定或公序良俗者，固應賦予無名契約之法律上效力
    ，並類推適用民法委任之相關規定。惟借名登記契約究屬於
    「非典型契約」之一種，仍須於雙方當事人，就一方將自己
    之財產以他方名義登記，而仍由自己管理、使用、處分，他
    方允就該財產為出名登記，相互為合致之意思表示，其契約
    始克成立。準此，當事人之一方如主張與他方有借名登記關
    係存在，自應就借名登記契約確已成立之事實，負舉證責任
    （最高法院100年度台上字第1972號、94年度台上字第767號
    判決意旨可參）。
　⒉就系爭土地中1074地號土地係於107年7月20日以遺囑繼承為
    原因登記為被告蔡念慈所有；另448、455地號土地，被告於
    107年6月27日以繼承為原因而登記為所有權人乙節，有系爭
    土地第一類謄本在卷可稽（卷153至162、217頁）。是原告
    主張其等為系爭土地中1074地號土地應有部分1/2；448、45
    5地號土地應有部分1/16之實質所有權人，僅借名登記於蔡
    曜東名下，蔡曜東死亡後，復借名登記予鐘清雲名下等情，
    自應由其負舉證之責，合先敘明。
　⒊查就上揭黃照夫與蔡曜東間借名登記情事，原告固提出土地
    合買明細表影本（卷41頁，下稱系爭明細表）為證，然其復
    主張因蔡曜東於81年間過世，故由黃照夫另外與鐘清雲成立
    新的借名登記契約。而就黃照夫與鐘清雲間系爭借名登記契
    約是否確實存在乙節，原告僅提出訴外人蔡素琴、蔡鳴琴於
    109年11月21日所簽立之不動產書狀資料等件影本為證（卷5
    5至139頁），其上記載「448、455地號土地（權利範圍1/16
    ）買方為黃怡輯、黃怡叡，賣方為蔡素琴/蔡鳴琴」、「茲
    因下列所載不動產－土地，係為買賣雙方之先父（甲方即原
    告之先父：黃照夫，乙方即被告之先父：蔡曜東）其生前共
    同出資合買之土地（62年10月17日登記於被告之先父名下）
    （卷57、99頁）」，然前開資料均未見任何有關黃照夫、鐘
    清雲間借名登記關係之記載，是尚難僅憑前開不動產書狀資
    料即認鐘清雲與黃照夫之間有借名登記關係存在；況本院於
    準備程序中亦多次曉諭原告應就系爭借名登記契約為舉證（
    見本院卷第266-267頁、279-280頁），然其僅述以：依現有
    證據為主張。且迄本院言詞辯論終結前，原告俱未提出其他
    證據說明，應認其就此部份之主張未盡舉證責任，而應受不
    利之結果。
  ㈡黃照夫與蔡曜東間之借名登記關係已罹於時效，被告二人既
    為時效抗辯，原告即無從依上開關係為請求
　⒈按借名登記之契約，側重借名者與出名者間之信任關係， 與
    委任關係類似，得類推民法第549條第1項、第550 條，關於
    委任關係終止、消滅之規定，因當事人之一方死亡時，其因
    借名登記事務之性質不因死亡而消滅者，則於任何一方為終
    止之意思表示時消滅。又消滅時效，自請求權可行使時起 
    算，亦為民法第128 條所明定。而借名登記契約係以出名者
    出借名義予借名人暫時登記為目的，並非契約成立時即應返
    還登記之財產，自應於契約終止或消滅後，借名人始得請求
    出名人或其繼承人返還借名登記之財產，其返還請求權之消
    滅時效，應自借名登記關係終止或消滅時起算（最高法院11
    年度台上字第205號民事判決可資參照）。
　⒉查就黃照夫與蔡曜東間之借名登記關係，原告固提出系爭明
    細表為證，然本院審酌原告主張因蔡曜東於81年11月17日逝
    世，黃照夫即另與鐘清雲另訂系爭借名登記契約等情（本院
    卷19頁），應可推知黃照夫與蔡曜東間之借名登記契約係側
    重於黃照夫與蔡曜東之間之信任關係，而應類推適用民法委
    任關係終止、消滅之相關規定，是揆諸前開最高法院判決意
    旨，該部分借名登記契約之消滅時效，應自蔡曜東死亡時即
    81年11月17日起算。
　⒊準此，黃照夫與蔡曜東間之借名登記契約，被告二人既已為
    時效抗辯，則自蔡曜東去世之81年起算迄今已逾15年，被告
    二人所為時效抗辯，自屬有理。
  ㈢從而，原告所舉前開事證尚無從證明黃照夫與鐘清雲間有借
    名登記關係存在，而黃照夫與蔡曜東間之借名登記關係亦已
    罹於時效。是依前述說明，原告依借名登記法律關係請求被
    告二人返還系爭土地，並不可採。
六、綜上所述，原告依民法第179條、類推適用民法第541條第2
    項、第549條第1項規定，請求如其聲明所示，為無理由，應
    予駁回。
七、兩造其餘攻擊防禦方法及所提證據，核與本件判決結果不生
    影響，爰不另一一論述，併此敘明。
八、訴訟費用負擔之依據：民事訴訟法第78條。 　　
中　　華　　民　　國　　111 　年　　4 　　月　　22　　日
                  民事第二庭  審判長法　官　李可文
　　　　　　　　　                  法  官  林敬展
　　　　　　　　　                  法  官  蔡培元
以上正本係照原本作成。
如對本判決上訴，須於判決送達後20日內向本院提出上訴狀。
如委任律師提起上訴者，應一併繳納上訴審裁判費。
中　　華　　民　　國　　111 　年　　4 　　月　  22　　日
                    　　            書記官　謝佩真